【裁判字號】    95,訴,6268
【裁判日期】    951012
【裁判案由】    返還不當得利
【裁判全文】
臺灣臺北地方法院民事判決              95年度訴字第6268號
原      告  丙○○
            乙○○
上列二人共同
訴訟代理人  顏文正律師
被      告  台灣電力股份有限公司
                      設台北市○○○路○段242號
法定代理人  甲○○    住同上
訴訟代理人  羅瑞洋律師
上列當事人間請求返還不當得利事件，本院於民國95年9月26日
辯論終結，判決如下：
    主  文
被告應給付原告丙○○新台幣肆萬柒仟零捌元及自民國九十五年
六月十日起，至清償日止，按年息百分之五計算之利息。並自民
國九十五年六月三日起按月給付新台幣壹萬壹仟柒佰伍拾貳元，
迄至被告搬遷交還坐落基隆市○○區○○段二三二地號土地之日
止。
被告應給付原告乙○○新台幣貳萬玖仟伍佰陸拾肆元及民國九十
五年六月十日起，至清償日止，按年息百分之五計算之利息。並
自民國九十五年六月二十一日起按月給付新台幣柒仟參佰玖拾壹
元，迄至被告搬遷交還坐落基隆市○○區○○段九五地號土地之
日止。
原告其餘之訴駁回。
訴訟費用由被告負擔十分之一，餘由原告負擔。
本判決第一項、第二項得假執行。但被告如於執行標的物拍定、
變賣前分別以新台幣肆萬柒仟零捌元、貳萬玖仟伍佰陸拾肆元分
別為被告丙○○、乙○○預供擔保後，得免為假執行。
原告其餘假執行之聲請駁回。
    事實及理由
一、原告起訴主張：
（一）被告於75年2月3日與原告丙○○議定租用原告丙○○所有
      坐落基隆市○○區○○段五堵南小段659地號土地（重測
      後改為基隆市○○區○○段232地號）面積1,469平方公尺
      ，作為深澳至南港輸電線路電塔第36號之用，租期為20年
      ，租金係以當時土地之「公告現值」為據，即每平方公尺
      新台幣（下同）900元，並以每年按10％計，即90元，以
      20年計算，再乘以租用面積，為2,644,200元（計算式為
      ：90×20×1,469＝2,644,200），被告一次給付，雙方並
      簽立由被告提供之定型化格式之「土地使用承諾書」。又
      原告丙○○於70年間為因應被告供電安全之需，於上開土
      地上設置地錨10支，以保護輸電鐵塔第36號之安全，雙方
      於76年10月16日就此設置地錨之行為，達成被告應補償原
      告丙○○1,207,500元，原告丙○○應將該10支地錨提供
      被告使用至95年2月2日止。又被告於75年2月21日與原告
      乙○○設定租用原告乙○○所有坐落基隆市○○區○○段
      五堵南小段649-3地號土地（重測後改為基隆市○○區○
      ○段95地號），面積1,066平方公尺，作為深澳至南港輸
      電線路電塔第35號之用，租金係以當時土地之「公告現值
      」為基準，即每平方公尺900元，並以每年按10％計，即
      90元，以20年計算，再乘以租用面積，為1,918,800元（
      計算式為：90×20×1,066＝1,918,800），被告一次給付
      ，雙方並簽立土地使用承諾書為憑。本件之租約分別於95
      年2月2日及95年2月20日屆期，在屆期前，原告等仍有續
      租予被告之意，而於94年12月25日及95年1月20日先後致
      函被告主管承租鐵塔之業務單位「台灣電力公司台北供電
      區營運處」，通知租約即將期滿，被告雖於95年1月27日
      函復，但函中對於原告等所提出之續租事宜及地錨租金全
      面抵賴不付。原告等又於95年3月9日及95年3月26日兩次
      函知被告。詎被告於95年4月12日之回函中，毫無訂立租
      約之意。雙方既未訂立新租約，而被告仍繼續使用上開
      232地號土地及地錨，自屬無權占用，而使原告等受有相
      當於租金之損害。查上開重測後之232地號土地現時之公
      告現值為每平方公尺9,000元，依系爭土地使用承諾書之
      計算方式，其每年之租金為1,322,100元（計算式為：9,0
      00×10％×1,469＝1,322,100），每月之租金為110,175
      元，被告自95年2月3日起已無權占用迄今4個月，合計相
      當於租金之損害為440,700元（計算式為：110,175×4＝
      440,700）；原告丙○○之10支地錨之20年租金為1,207,5
      00元，每年之租金為60,375元，每月之租金為5,031元，
      自95年2月3日起亦已無權占用迄今4個月，合計之租金為
      20,124元。是原告丙○○部分請求被告應分別給付440,70
      0元、20,124元，及法定利息，並自95年6月3日起，按月
      分別給付110,175元及5,031元，迄至被告搬遷並交還上開
      土地之日止。另原告乙○○上開重測後之95地號土地現時
      之公告現值為每平方公尺8,000元，依系爭土地使用承諾
      書之計算方式，其每年之租金為852,800元（計算式為：8
      ,000 ×10％×1,066＝852,800），每月之租金為71,067
      元，被告自95年2月21日起已無權占用迄今4個月，合計相
      當於租金之損害為284,268元，爰請求被告給付上開相當
      於租金之損害及法定利息，並請求自95年6月21日起，按
      月給付71,067元，迄至被告搬遷並交還上開土地之日止。
      則被告無法律上之原因受有利益，自屬不當得利。為此提
      起本件訴訟。
（二）系爭土地使用承諾書之性質為定期租賃契約，租期為20年
      ，並非永久使用：被告辯稱其係依電業法有權使用，且補
      償乙次即可無庸再支付任何費用云云。然就35、36號鐵塔
      自55年間興建迄今，已支付二次費用予地主，則被告所指
      只須支付一次即可，顯與事實不符。又依上述之各項來往
      函件中，從未見被告主張係依電業法之規定使用系爭土地
      ，臨訟方指依電業法為使用，不僅與實際情況不符，更違
      常情。若被告支付一次費用，即可永久使用，則試問以原
      告所有之土地為例，94年之地價稅，原告丙○○部分即繳
      交163,093元（土地面積為16,857平方公尺，但有道路面
      積6,957平方公尺，為免稅，是應稅面積為9,900平方公尺
      ），經換算被告使用面積1,469平方公尺之地價稅為24,20
      0元；原告乙○○部分繳交81,891元，經換算被告使用面
      積1,066平方公尺之地價稅為16,183元，兩者相加為40,38
      3元，而地價稅是逐年增加，則在未來之20年，原告至少
      必須繳付上百萬元，甚而200萬元以上之地價稅，而被告
      不用支付任何費用，豈符事理。
（三）被告占用面積之計算方式非僅以鐵塔基座之面積為依據：
      丙○○部分為1,469平方公尺，乙○○部分為1,066平方公
      尺，此有土地使用承諾書可憑。就系爭鐵塔使用面積之爭
      議，被告提出最原始之最小面積以圖少付租金。但於75年
      間第二次簽訂擴大之租用面積之原因實乃被告方面之要求
      而致之。地主於67至70年間開發墾地時，台電不希望開發
      範圍太靠近鐵塔影響安全，要求保持安全之緩衝地帶，並
      要求於緩衝地帶上再加強作地錨保護措施。這些地主均依
      被告之要求做到。故於75年雙方議訂新租約時，被告亦認
      為合理才會簽下1,469平方公尺和1,066平方公尺的面積。
      這些面積的土地都是當時被告認為地主決不可去利用，而
      要保留為鐵塔安全之所必需。另參照被告所提出收據指稱
      地錨係坐落於659號土地內（面積1,469平方公尺），本人
      （丙○○）不得對該地錨擅作處理，地錨之使用權（非所
      有權）歸台電所有云云，均足以證明當時重新簽訂之租約
      有關面積之大小均有所本，並經雙方滿意合理才達成協議
      ，並且計價方式為按每年「公告現值」10％計，亦為雙方
      合意。
（四）原告依不當得利法律關係請求其返還該不當得利，於法有
      據。目前被告使用原告之土地於民國94年應繳納之地價稅
      ㄧ項，即已達新40,383元。況且地價稅年年增加，如依被
      告所稱可以不再付，則數十年、百年、千年…地主豈不損
      失慘重，何況此僅地主負擔多項成本中之ㄧ而已。故被告
      所主張，顯有違電業法中所規定，應適當補償地主之精神
      。再者，縱被告係依電業法使用系爭土地，但電業法第53
      條後段亦規定，被告有補償之義務，再依前述，其補償之
      年限為20年，茲前一個20年已屆滿，被告自有再為補償之
      義務，乃被告故意不為補償，自獲有利益，原告依不當得
      利法律關係請求其返還該不當得利，自屬於法有據。
（五）爰聲明：1.被告應給付原告丙○○新台幣440,700元及自
      起訴狀繕本送達之翌日起，至清償日止，按年息5％計算
      之利息。並自95年6月3日起按月給付新台幣110,175元，
      迄至被告搬遷交還坐落基隆市○○區○○段232地號土地
      之日止。2.被告應給付原告丙○○新台幣20,124元及自起
      訴狀繕本送達之翌日起，至清償日止，按年息5％計算之
      利息。並自95年6月3日起按月給付新台幣5,031元，迄至
      被告搬遷交還坐落基隆市○○區○○段232地號土地之日
      止。3.被告應給付原告乙○○新台幣284,268元及自起訴
      狀繕本送達之翌日起，至清償日止，按年息5％計算之利
      息。並自95年6月21日起按月給付新台幣71,067元，迄至
      被告搬遷交還坐落基隆市○○區○○段95地號土地之日止
      。4.願供擔保，請准宣告假執行。
二、被告則以：
（一）系爭土地使用承諾書之性質為土地永久使用契約，且並無
      不當得利：不當得利是指無法律之原因而受有利益，但被
      告占用系爭土地係基於電業法，具有法律上之原因，並不
      符合不當得利之構成要件。依最高法院之判決認為設置線
      路包括線路支柱即鐵塔在內，被告早在55年間設置系爭輸
      電鐵塔等設施以供輸電線路使用，完全符合電業法第51條
      之要件。就鐵塔部分，被告已一次補償相當於公告現值2
      倍之補償費。就地錨部分已補償50萬元，依原告所出具之
      收據，均已載明是永久使用費或不再向被告收費，原告已
      不得再向被告請求任何費用。
（二）被告占用面積之計算方式以鐵塔基座之面積為依據：被告
      55年所興建之35號、36號鐵塔，其實際使用面積即為鐵塔
      基座部分之面積，其中35號之基座面積為60.3148平方公
      尺、36號之面積為76.405081平方公尺，而35號塔並非全
      在原告之土地上，而是跨越二個地號，在原告所有土地（
      七堵區○○段95A地號）之佔用面積應僅有23.4509平方公
      尺。被告於55年興建35號、36號鐵塔時，座落土地之所有
      權人並非原告，當時土地所有權人出具之土地使用同意書
      ，是載明已領收永久使用土地補償費，且使用面積數十平
      方公尺而已，此有當時之文件可證。原告丙○○於63年取
      得36號鐵塔基座之土地所有權，惟至75年時，有立法委員
      要求被告重新立約，且補償費面積要以鐵塔高度倒下來的
      方圓為計算依據，而不以鐵塔基座之面積為依據，故補償
      面積自數十平方公尺膨脹至一千餘平方公尺，被告當時基
      於預算之考量，乃與原告重新訂約，但事實上被告佔用之
      面積，始終是鐵塔基座之面積而已。
（三）被告縱應返還不當得利，亦非原告請求之數額：被告設置
      系爭鐵塔所占用面積非如原告所稱系爭土地之全部，被告
      僅占用鐵塔基座部分，系爭土地其他部分被告並未占用。
      依土地法第97條規定請求之依據係「申報地價」，並非「
      公告現值」；原告卻以「公告現值」請求，並不合法。再
      者，土地法第97條規定所得請求之最高比例為10％，原告
      即據以為請求標準，實屬太高，參以系爭土地僅為山坡林
      地，又在偏遠山區，2％已屬過高。
（四）爰聲明：1.原告之訴及假執行聲請均駁回。2.被告若受不
      利益判決，願供擔保請准宣告免為假執行。
三、不爭執事項：
（一）被告於75年2月3日與原告丙○○就原告丙○○所有坐落基
      隆市○○區○○段五堵南小段659地號土地（重測後為基
      隆市○○區○○段232地號）部分，作為深澳至南港輸電
      線路電塔第36號之用（下稱第36號電塔），訂有土地承諾
      書，被告有支付原告丙○○2,644,200元。
（二）原告丙○○於70年間在上開土地上設置地錨10支，被告就
      地錨部分支付50萬元予原告丙○○。
（三）被告於75年2月21日與原告乙○○就原告乙○○所有坐落
      基隆市○○段五堵南小段649-3地號土地（重測後為基隆
      市○○區○○段95地號）部分，作為深澳至南港輸電線路
      電塔第35號之用，訂有土地使用承諾書，被告有支付原告
      乙○○1,918,800元。
四、原告主張被告於系爭土地上設置鐵塔，二造訂有土地使用承
    諾書，並成立租賃關係，惟租賃關係分別於95年2月3日、95
    年6月21日屆滿，雙方對於續租租金有爭議，未訂立新租約
    ，被告仍繼續使用系爭土地，被告無法律上原因受有土地使
    用之利益，被告應返還相當於租金之利益。如認被告有法律
    上原因，則被告應依電業法規定予以補償等語；被告則以前
    揭情詞置辯。是本件爭點厥為：（一）二造所簽訂土地使用
    承諾書之性質為何？有無20年之效期？被告所支付依上開土
    地使用承諾書支付對價之性質為何？（二）被告設置之鐵塔
    繼續使用系爭土地是否有法律上原因？（三）被告是否應依
    電業法第53條規定補償原告? 若需補償，補償之數額為何？
    （四）地錨部分，原告丙○○可否請求補償？茲分別判斷如
    下：
（一）二造所簽訂土地使用承諾書之性質為何？有無20年之效期
      ？被告所支付依上開土地使用承諾書支付對價之性質為何
      ？
      原告主張二造所簽訂之土地使用承諾書屬定期租賃契約性
      質，租期為20年，被告所支付之對價性質為租金；被告則
      辯稱系爭土地使用承諾書為土地永久使用契約，被告已一
      次補償相當於公告現值2倍之補償費等語。經查，原告主
      張原告丙○○與被告所簽訂土地使用承諾書之數額，係以
      當時土地之「公告現值」即每平方公尺900元，並以每年
      按10％計即90元，以20年計算，再乘以租用面積1,469平
      方公尺，合計為2,644,200元；原告乙○○與被告所簽訂
      土地使用承諾書之數額，係以當時土地之「公告現值」為
      基準，即每平方公尺900元，並以每年按10％計即90元，
      以20年計算，再乘以租用面積1,066平方公尺，為1,918,
      800元，業據其提出土地使用承諾書、系爭土地地價第二
      類謄本為憑，核其數據與上開土地承諾書、地價第二類謄
      本相符，堪信為真實；上開土地承諾書既以20年計算使用
      對價，並均於系爭土地使用承諾書備註欄載明「20年計」
      ，是原告主張系爭土地承諾書屬定期租賃契約性質，租期
      為20年，被告所支付之對價性質為租金，應屬可採。雖系
      爭土地使用承諾書第2條約定；「本承諾書以台灣電力公
      司需用上列土地期間為有效期間」，惟按租賃契約之期限
      ，不得逾20年，逾20年者，縮短為20年，民法第449條訂
      有明文；而二造於承諾書備註欄亦載明以20年計，被告辯
      稱系爭土地使用承諾書為永久使用性質，並一次支付補償
      費，應不足採。系爭土地使用承諾書期限既為20年，二造
      分別於75年2月3日、75年2月21日簽訂，原告主張二造租
      賃關係於95年2月2日、95年2月20日屆滿，租賃關係消滅
      ，應屬可採。
（二）被告設置之鐵塔繼續使用系爭土地是否有法律上原因？
      二造租賃關係因期間屆滿租賃關係消滅已如前述，原告主
      張被告於租賃關係消滅後係無權占有系爭土地，被告受有
      利益無法律上之原因等語；被告則辯稱其依據電業法使用
      系爭土地，其占有有法律上之原因等語。按土地所有權，
      除法令有限制外，於其行使有利益之範圍內及於土地之上
      下，如他人之干涉無礙其所有權之行使者，不得排除之，
      為民法第773條所明定；此係所有權社會化原則之適用，
      亦即所有權之行使，在一定程度下應受有不得違反法令及
      無礙其所有權行使之限制。復按「為開發國家電能動力，
      調節電力供應，發展電業經營，維持合理電價，增進公共
      褔利，特制定本法」，為電業法第1條所明定，又電業法
      第51條前段規定：「電業於必要時，得在地下、水底、私
      有林地或他人房屋上之空間，或無建築物之土地上設置線
      路，但以不妨礙其原有之使用及安全為限」，同法第53
      條規定「前三條所訂各事項，應擇其無損害或損害最少之
      處所及方法為之」，是如因電業需要，如有使用土地之必
      要時，該法關於限制範圍內，即有優先於民法而適用之效
      力。而依電業法第51條前段之規定，係為達成電業法前開
      立法目的而對他人土地所有權行使所必要之限制規定。經
      查，本件被告使用原告系爭土地作為鐵塔基地之用，該鐵
      塔為被告之輸電線路之鐵塔，此有被告所提現場照片可稽
      （見本院卷第85頁），而鐵塔之架設為線路設置之基礎，
      即屬設置線路之一部分，電業法第51條既規定電業於必要
      時，得在無建築物之土地上設置線路，自包括得在他人之
      土地上架設鐵塔，是因電業之需所設置之線路鐵塔，依電
      業法之規定，尚非無權占有。本件被告為因應輸電必要，
      而在原告系爭土地上架設鐵塔，依前開規定，其設置屬於
      法有據，是被告縱有因使用系爭土地之受有利益，致被告
      受有損害，其所受利益尚非無法律上之原因，原告依民法
      第179條規定，請求被告給付不當得利，亦尚屬無據。
（三）被告是否應依電業法第53條規定補償原告? 若需補償，補
      償之數額為何？
  １、按電業法第53條規定：「前三條所訂各事項，應擇其無損
      害或損害最少之處所及方法為之；如有損害，應按損害之
      程度予以補償。」。依前所述，依二造所簽訂之土地使用
      承諾書，被告僅給付20年之租金，則於租賃期限屆滿後，
      被告繼續使用系爭土地，原告因被告所設置之鐵塔致其所
      有權之使用受限制，被告依電業法第53條規定，對於租賃
      期屆滿後繼續使用系爭土地自應予以相當補償。而關於其
      補償之範圍及標準，電業法並無明文。原告主張使用面積
      應依原租賃契約約定之範圍，並以系爭土地公告現值計算
      ，被告則辯稱其使用系爭土地第35 號鐵塔僅佔用23.4509
      平方公尺，第36號鐵塔僅佔用76.405081平方公尺，且應
      依土地法第97條依申報地價計算等語。經查，縱被告辯稱
      系爭鐵塔實際佔用系爭土地之面積屬實，惟依二造所簽訂
      之土地使用承諾書之記載，第36號鐵塔之租用範圍為1,46
      9平方公尺，第35號鐵塔之租用範圍為1,066平方公尺，被
      告於租賃屆滿後既未返還系爭土地，原告主張依二造簽訂
      之土地使用承諾書之使用範圍為計算基準，尚屬合理，應
      為可採。次查，原告土地因被告設置鐵塔部分因無法使用
      ，原告自有無法使用系爭土地之損失，其間利益關係與土
      地法第105條規定情形相似，自得予以類推適用。按城市
      地方房屋之租金，以不超過土地及其建築物申報總價額年
      息10%為限，為土地法第97條第1項所明定，此規定依同法
      第105條於租用基地建築房屋情形準用之。又關於土地法
      第97條規定之土地價額，係指法定地價而言，為土地法施
      行法第25條所明定；再土地法第148條規定，土地所有權
      人依土地法所申報之地價為法定地價，本件自應依系爭土
      地申報地價計算。原告雖主張原租賃關係係以土地之公告
      現值計算，自應以系爭土地之公告現值計算，惟二造之租
      賃關係已消滅，且被告於系爭土地搭設鐵塔，其目的係為
      公眾輸電之用，具民生重要性，原告主張依公告現值計算
      補償金額，應認不合理。
  ２、經查，原告丙○○所有土地93年1月之申報地價為1,200元
      ，原告乙○○所有土地之申報地價為1,040元，有原告所
      提土地登記簿謄本可稽（見本院卷第20、21頁），本院斟
      酌系爭土地地目為林，被告於系爭土地搭設鐵塔，其目的
      係為公眾輸電之用，具民生重要性，及二造前所為租金約
      定之數額等情狀，認補償之數額以使用面積按申報地價，
      以年息百分之八計算為適當。則原告丙○○請求自95年2
      月3日起至95年6月2日止，4個月之補償金47,008元（計算
      式：1200×1469×8%＝141,024；141,024÷12＝11,752；
      11,752×4＝47,008），原告乙○○請求自95年2月21日起
      至95年6月20日止，4個月之補償金29,564元（1,040×1,
      066×8%＝88,691；88,691÷12＝7,391；7,391×4＝29,
      564），及自起訴狀繕本送達翌日起至清償日止按年息百
      分之五計算之利息；暨原告丙○○請求被告自95年6月3日
      起按月給付11,752元，迄被告搬遷交還系爭土地之日止；
      原告乙○○請求被告自95年6月21日起按月給付7,391元，
      迄被告搬遷交還系爭土地之日止，上開准許部分，為有理
      由，應予准許，逾此範圍之請求，為無理由，應予駁回。
（四）地錨部分，原告丙○○可否請求補償？
      原告丙○○主張其於70年間於上開土地上設置地錨10支，
      以保護輸電鐵塔第36號之安全，其將該10支地錨提供被告
      使用至95年2月2日止，故請求自95年2月3日起之租金損害
      等語，被告否認係租賃關係，並稱已補償原告50萬元，原
      告出具收據載明永久使用費，原告已不得再向被告請求任
      何費用等語。經查，依原告所提76年10月16日補償協議書
      ，該項補償費係依工程造價計算出金額，而非每年應支付
      之對價計算被告使用之年數得出金額，是上開款項顯係原
      告丙○○補償原告丙○○設置地錨之補償費，而非被告應
      給付原告丙○○之租金；又依原告丙○○所提50萬元扣繳
      憑單，其上所得類別係勾選其他所得，並非租賃所得，亦
      無從因被告開立扣繳憑單，即認定二造就地錨部分成立租
      賃關係，從而原告丙○○就地錨部分主張租賃關係消滅，
      請求被告給付相當於租金之不當得利，即屬無據。次查，
      系爭地錨為原告丙○○所設置，並非被告基於電業之需要
      所依法設置，原告丙○○亦無從依電業法第53條請求被告
      補償，從而原告請求地錨部分之款項，不應准許，應予駁
      回。
五、綜上，原告二人依據不當得利之法律關係，請求被給付相當
    租金之不當得利，難認正當。原告丙○○依不當得利請求地
    錨部分相當於租金之不當得利，亦不應准許。惟原告二人就
    被告之鐵塔使用原告土地部分主張依電業法第53條請求被告
    補償，則於法有據。從而，原告丙○○請求被告給付47,008
    元及自起訴繕本送達翌日即（95年6月10日）起至清償日止
    ，按年息5％計算之利息。並自95年6月3日起按月給付11,75
    2元，迄至被告搬遷交還坐落基隆市○○區○○段232地號土
    地之日止。原告乙○○請求被告給付29,564元及95年6月10
    日起至清償日止，按年息5％計算之利息。並自95年6月21日
    起按月給付7,391元，迄至被告搬遷交還坐落基隆市○○區
    ○○段95地號土地之日止，為有理由，應予准許。逾此範圍
    之請求，為無理由，應予駁回。
六、又本件所命給付，未逾新台幣50萬元，依民事訴訴法第389
    條第1項第5款，應依職權宣告假執行。另被告陳明願供擔保
    請准宣告免為假執行，爰酌定相當擔保金額准許之。原告敗
    訴部分假執行之聲請，其假執行已失所附麗，併予駁回。
七、本案事證已臻明確，雙方其餘主張陳述及所提之證據，經審
    核後於本件判決結果並無影響，爰不逐一論駁，附此說明。
八、綜上所論，原告之訴為一部有理由，一部無理由，依民事訴
    訟法第79條、第389條第1項第5款、第392條第2項，判決如
    主文。
中    華    民    國    95    年    10    月    12    日
                  民事第二庭  法  官  吳淑惠
以上正本係照原本作成。
如對本判決不服，應於送達後20日內，向本院提出上訴狀。
中    華    民    國    95    年    10    月    13    日
                              書記官  蔡凱如


司法院資訊處製作；財團法人民間司法改革基金會備份。
